【裁判字號】    92,重上更(二),170
【裁判日期】    921015
【裁判案由】    偽造文書
【裁判全文】
臺灣高等法院臺中分院刑事判決            民國九十二年度重上更(二)字第一七○號
    上  訴  人  臺灣臺中地方法院檢察署檢察官
    被      告  乙○○
    被      告  戊○○
    共      同
    選任辯護人  賴利水
右上訴人因被告等偽造文書案件，不服臺灣臺中地方法院中華民國八十六年十月二十
七日第一審判決（民國八十五年度訴字第一三四五號，起訴案號：臺灣臺中地方法院
檢察署民國八十四年度偵字第一九四七二號及民國八十五年度偵字第四七九號），提
起上訴，判決後，經最高法院第二次發回更審，本院判決如左：
    主      文
原判決撤銷。
乙○○、戊○○共同連續行使偽造私文書，足以生損害於他人，各處有期徒刑陸月。
如易科罰金，均以佰元折算壹日。
偽造之「東園工業社」、「美亞製造廠股份有限公司」印章，及如附表所示偽造背書
印文，均沒收。
    事      實
一、乙○○、戊○○為夫妻關係，為意圖使渠等經營而分別為負責人之醒豐紙業股份
    有限公司（以下稱醒豐公司）及忠合紙業股份有限公司（以下稱忠合公司）能獲
    得資金週轉，竟於民國（下同）八十四年一月至五月間，基於概括之犯意聯絡，
    偽刻東園工業社及美亞製造廠股份有限公司（以下簡稱美亞公司）之公司行號印
    章「東園工業社」及「美亞製造廠股份有限公司」，並分別蓋用於附表所示之九
    張支票上，而偽造背書，且據以行使，連續持向萬泰商業銀行股份有限公司（以
    下簡稱萬泰銀行）、臺灣銀行辦理票據貼現。嗣支票屆期提示，竟遭退票，持票
    人萬泰銀行、臺灣銀行乃分別向背書人美亞公司、東園工業社提起給付票款之訴
    ，因背書人否認該等背書之真正，足以使執票人萬泰銀行、臺灣銀行及被偽造背
    書之美亞公司、東園工業社受損害。
二、案經被害人東園工業社及萬泰銀行訴由臺灣臺中地方法院檢察署檢察官偵查起訴
    。
    理      由
一、訊據被告乙○○、戊○○雖坦認依序為醒豐，忠合公司之負責人，及有提附表所
    示支票向銀行辦理票據貼現不諱，惟堅決否認有右開犯行，被告乙○○辯稱，東
    園工業社之背書印章，係該工業社之林宗培允許刻用，美亞公司背書部分，係該
    公司自行背書後始交給伊；被告戊○○辯稱，伊係忠和公司掛名之負責人，未參
    與公司業務之經營，對本件均不知情各等語，另被告等之辯護人則主張本件原審
    判決正本，由原審法院法警丁○○於八十六年十一月十八日送達於檢察官簡文鎮
    辦公室，檢察官客觀上已可收受該應送達之文書，其上訴期間至同年月二十八日
    已告屆滿，而遲至同年十二月十八日始行提起上訴，已逾十日之法定上訴期間，
    其上訴自非合法，應予駁回等情。經查：
  (一)本件原審於八十六年十月二十七日判決後，原審法院之法警丁○○於同年十一月
    十八日送達於承辦檢察官簡文鎮之辦公室，雖據證人丁○○於本院前審及本院審
    理時分別結證在卷，並有丁○○製作之送達列印表足稽（見本院更(一)卷第五十五
    頁，本審卷第八十九、九十九頁），而該日（八十六年十一月十八日）承辦檢察
    官簡文鎮亦無差假情事，亦有臺灣臺中地方法院檢察署八十九年十一月九日甲○
    楠人字第七九五號函一份在卷可按，惟證人丁○○於本院前審訊以「當天檢察官
    在辦公室？」時，則稱：「忘記了」（見本院更(一)卷第五十一、五十二頁），於
    本審亦證謂：「八十六年十一月十八日送檢察官辦公室桌上（有否見過檢察官？
    ）時間久了忘記。」（見本審卷第八十九、九十頁），是依證人丁○○證述，尚
    難憑認證人丁○○於八十六年十一月十八日送達本件原審判決時，有會晤承辦檢
    察官簡文鎮。又依證人丁○○提出之上開送達列印表所載，其於八十六年十一月
    十八日當天送達予檢察官簡文鎮之判決書正本，共有八十六年度中簡字第二○一
    八號等十六件（見本院更(一)卷第五五至五六頁），除本件（八十五年度訴字第一
    三四五號）外，檢察官簡文鎮對其餘十五件判決正本送達之收受情形，據證人丁○○於本審證稱：八十六年十一月十八日送達簡文鎮檢察官之判決正本十六件，
    都沒有簽收，至八十六年十二月十六日才有簽收。」（見本審卷第九十一頁），
    並經本院調取上開案件之卷宗，核對無異（有本審卷所附之該案件判決，檢察官
    簡文鎮簽收之送達證書影本可證），足見檢察官簡文鎮未於八十六年十一月十八
    日或十九日（臺灣臺中地方法院檢察署八十九年十一月九日甲○楠人字第七九五
    號函覆原審謂檢察官簡文鎮於八十六年十一月二十日至三十日出差，見本院更(一)
    卷第六二頁）收受其餘十五件判決正本，尚不得資為判斷檢察官簡文鎮有可於丁○○送達當日或翌日收受本件原審判決正本之依據。綜上，尚不能證明證人丁○○送達本件原審判決正本時，已會晤檢察官簡文鎮，或該檢察官於送達當日或翌
    日在客觀上已可收受本件原審判決正本，而故為不收受之情，從而檢察官簡文鎮
    於八十六年十二月十二日簽收本件原審判決正本，於同年月十八日提起本件之上
    訴，顯未逾十日之法定上訴期間，其上訴尚無不合，被告等之辯護人主張，上訴
    已逾法定期間，尚乏依據。
  (二)被告乙○○於偵查中先是辯稱：附表支票上「東園工業社」之背書，是發票人廖
    年祥交付時即已背書好了，附表支票上「美亞製造廠股份有限公司」之背書，則
    是美亞公司自己蓋的，又附表由詹明政簽發之支票，於伊取得支票時，即已有美
    亞公司的背書，非伊自行蓋用云云（見八十四年度偵字第一九四七二號卷第十六
    頁反面、八十五年度偵字第四七九號卷第十八頁）。嗣於偵查中被告乙○○又辯
    稱：「東園工業社」之背書章，因雙方有業務往來，故於八十四年間，經該工業
    社林宗塔允許刻用，以向銀行票貼，美亞公司之情形亦同，均經同意，並非偽造
    云云。渠先後辯解不一，已難令人置信。
  (三)證人即附表編號一至七號支票之發票人廖年祥證稱：支票係其借給被告乙○○使
    用，由被告乙○○公司會計小姐開的，有關「東園工業社」之背書，因非其經手
    ，故不知情等語。證人即東園工業社負責人林甫杉亦證述：否認附表支票上東園
    工業社背書之真正，該背書非東園工業社之印鑑，並提出該工業社勞保給付報表
    為證，且伊與發票人廖年祥並不相識，不可能為其背書等語（見八十五年度偵字
    第四七九號卷第廿七頁反面、第十七頁反面、第十八頁）。證人即美亞公司總經
    理徐煒略亦證稱：否認附表支票有關「美亞製造廠股份有限公司」背書之真正，
    該背書非公司之印鑑章等語；嗣又證述：該公司有經手這些支票，背書原因是廠
    商要求，以便向銀行貼現，背書章係該公司之收貨章，事前雖未同意，但事後同
    意使用等語。足證附表支票上之背書，確係被告等未經授權即自行盜刻使用。
  (四)附表所示支票上之背書既非真正，則萬泰銀行與臺灣銀行向美亞公司、東園工業
    社提起給付票款之訴，均獲敗訴之判決，此有附表所示之支票暨退票理由單影本
    各九紙、臺灣高雄地方法院民事判決影本二份、臺灣臺中地方法院民事判決影本
    一份為證。依該臺灣高雄地方法院八十四年度雄簡字第一四七八及第一五○九號
    民事判決所載，美亞公司之全銜為「美亞製造廠（臺灣）股份有限公司」，有經
    濟部公司執照附於各該卷內可查，此與如附表所示編號八、九之支票，其背書人
    為「美亞製造廠股份有限公司」，二者顯然不同。且果如被告乙○○所辯，係經
    授權而刻用云云，則衡情東園工業社及美亞公司要無否認之理，而被告乙○○復
    未能提出相關授權刻用印章之授權書等資料以資證明，或提供具體證據以供本院
    調查，自難認其上開所辯為可採。
  (五)證人林宗塔雖嗣又證述：因商業上資金週轉之需要，於八十四年間，允許被告乙○○自行刻用東園工業社之印章應用，其弟林甫杉因不知情，且未參與業務經營
    ，致生誤會而提出告訴云云；證人林甫杉亦稱，其兄林宗塔有權將公司印章借予
    他人使用等語。惟查公司行號為他人支票背書，依法即應擔保票面金額之兌現，
    而東園工業社背書之本件票面金額高達五百七十餘萬元，顯屬攸關東園工業社營
    運之重大事項，負責人林甫杉竟毫不知情，並慎重其事地依法提出告訴，豈非與
    常情有違。故證人林甫杉、林宗塔上開證詞，顯係事後迴護之詞，殊無可取。
  (六)至被告乙○○所辯稱：業經背書人同意云云，然證人即美亞公司總經理徐煒略到
    庭證述：事前未同意，但事後同意票據背書等語，顯其確係事後同意，按刑法第
    二百十條所謂偽造私文書足以生損害於公眾或他人，祇須偽造時足以生損害為已
    足，至真正名義人之事後追認，與其已成立之罪名，並無影響，最高法院二十五
    年上字第二一二三號著有判例，被告既冒用他人名義偽造票據背書，被偽造之背
    書人形式上即負有償還責任，是被告偽造票據背書之際，已足發生損害，極為顯
    然，雖經事後對之表示追認，與被告所犯行使偽造私文書罪之成立無涉，自不能
    據以主張免責。
  (七)辯護人以原審法院調閱臺灣銀行高雄加工出口區分行第0000000、000
    0000、0000000、0000000、0000000號五張支票，皆
    有美亞製造廠股份有限公司之背書章，該印章顯然自八十三年九、十月間起，即
    已使用於徐煒略所簽支票上，證人徐煒略亦證稱：「：：：這個章是我們公司之
    收貨章，章是倉庫部門的章」（見偵查卷第廿八頁筆錄），從而被告並無偽造或
    用該印章之餘地云云。惟證人徐煒略於原審已到庭證稱：附表八、九之背書非
    其所經手，亦不知道是誰所為，而被告乙○○雖辯稱，該等背書章係美亞公司倉
    庫部門的人蓋的（見原審卷第八十八頁及反面），惟迄本審辯論終結為止，被告
    乙○○均無法查出該等背書究係何人所為。且背書攸關公司業務之執行，衡情焉
    有由倉庫部門的人所為之理。而上開第0000000號等五張支票，固有美亞
    公司之背書，惟其背書為「美亞製造廠股份有限公司」，而非美亞公司之全銜之
    印鑑章，且該等背書文字與本件支票之背書，以肉眼觀察，即可很明顯判別兩者
    非同一印章所為，有該等支票影本附卷可稽（見原審卷第卅九頁至第四十三頁）
    ，自不能以該第0000000號等五張支票上曾有美亞公司之背書章，即推定
    本件支票背書之真正。
  (八)被告等於渠等經營之醒豐及忠合公司等與萬泰商業銀行簽訂票據貼現即週轉金貸
    款契約時，均以借款人代表人或連帶保證人之名義參與其事，其後復以各該醒豐
    及忠合公司代表人之名義，背書於各該如附表所示之支票上，持向銀行提示以獲
    取融資，此有週轉金貸款契約及如附表所示支票影本多張在卷可資參證（見一九
    四七二號偵查卷第六、七頁、四七九號偵查卷第七至十四頁），足見被告戊○○
    確有參與本件之票據貼現業務，其上開所辯：未參與公司業務，不知本件案情云
    云，核係卸責之詞，要無足採。被告二人事證明確，犯行均可認定。
二、核被告等二人偽刻印章，並分別蓋於附表所示支票上，以偽造背書，持以行使足
    生損害於執票人萬泰銀行、台灣銀行及被偽造背書之美亞公司、東園工業社，所
    為均係犯刑法第二百十六條、第二百十條之行使偽造私文書罪。其偽造印章為偽
    造私文書之階段行為，偽造私文書後進而行使，偽造之低度行為應為行使之高度
    行為所吸收，均不另論罪。渠等先後多次行使偽造私文書犯行，時間緊接，罪名
    相同，顯係基於概括之犯意反覆為之，為連續犯，應以一罪論。被告二人間互有
    犯意聯絡及行為分擔，為共同正犯。
三、原審未詳為勾稽，遽為被告等均無罪之判決，尚有未洽，檢察官上訴意旨據此指
    摘原判決不當，經核為有理由，應由本院將原判決撤銷改判，爰審酌被告等尚無
    前科，品行良好，犯罪之動機在方便取得融資，惟偽造背書之支票張數達九張之
    多，案發後又飾詞狡辯犯罪後態度非佳等一切情狀，各量處如主文第二項所示之
    刑。被告行為後，刑法第四十一條，業於九十年一月十日修正公布，並於同年月
    十二日生效，其中就得易科罰金之罪之範圍，由舊法所定之「犯最重本刑為三年
    以下有期徒刑以下之刑之罪，而受六月以下有期徒刑或拘役之宣告」，擴張為新
    法所定之「犯最重本刑為五年以下有期徒刑以下之刑之罪，而受六個月以下有期
    徒刑或拘役之宣告」。本件被告等所犯為最重本刑五年以下有期徒刑之刑之罪，
    均受有期徒刑六月，比較新舊法，應適用有利於被告等之修正後刑法第四十一條
    第一項前段規定，均諭知如易科罰金，以三百元折算一日。偽造之「東園工業社
    」、「美亞製造廠股份有限公司」印章並無證據證明已滅失不存在，應連同如附
    表所示偽造背書之印文依刑法第二百十九條規定，不問屬於犯人與否，均宣告沒
    收。
四、起訴書附表所列之支票十二張，其中三張係重複，故僅為本判決附表所示之九張
    ，附此明。
五、據上論斷，應依刑事訴訟法第三百六十九條第一項前段、第三百六十四條、第二
    百九十九條第一項前段，刑法第二十八條、第五十六條、第二百十條、第二百十
    六條、第二百十九條、第二條第一項前段、修正後刑法第四十一條第一項前段，
    罰金罰鍰提高標準條例第二條，判決如主文。
本案經檢察官丙○○到庭執行職務。
中      華      民      國      九十二     年     十      月    十五    日
                                臺灣高等法院臺中分院刑事第一庭
                                      審判長法  官  陳  紀  綱
                                            法  官  方  艤  駐
                                            法  官  陳  登  源
右正本證明與原本無異。
如不服本判決應於收受送達後十日內向本院提出上訴書狀，其未敘述上訴之理由者並
得於提起上訴後十日內向本院補提理由書（均須按他造當事人之人數附繕本）。
                                            書記官  林  明  冬
中      華      民      國      九十二     年     十      月    十六    日
刑法第二百十條：偽造、變造私文書，足以生損害於公眾或他人者，處五年以下有期
徒刑。
刑法第二百十六條：行使第二百十條至第二百十五條之文書者，依偽造、變造文書或
登載不實事項或使登載不實事項之規定處斷。
附表：
┌──┬─────────┬───┬───┬────────┬─────────┬────┬───────────┐
│編號│付      款      人│發票人│發票日│ 金額（新臺幣） │支   票   號   碼 │持用被告│偽造之背書（印文）    │
├──┼─────────┼───┼───┼────────┼─────────┼────┼───────────┤
│ １ │新竹區中小企業銀行│廖年祥│5.15.│五三二、七○一元│0000000    │乙○○  │東園工業社            │
│    │新豐辦事處        │      │      │                │                  │        │                      │
├──┼─────────┼───┼───┼────────┼─────────┼────┼───────────┤
│ ２ │新竹區中小企業銀行│廖年祥│4.10.│七六八、一二七元│0000000    │戊○○  │東園工業社            │
│    │新豐辦事處        │      │      │                │                  │        │                      │
├──┼─────────┼───┼───┼────────┼─────────┼────┼───────────┤
│ ３ │新竹區中小企業銀行│廖年祥│4.13.│七二一、五二五元│0000000    │戊○○  │東園工業社            │
│    │新豐辦事處        │      │      │                │                  │        │                      │
├──┼─────────┼───┼───┼────────┼─────────┼────┼───────────┤
│ ４ │新竹區中小企業銀行│廖年祥│4.│一、一六四、五○│0000000    │戊○○  │東園工業社            │
│    │新豐辦事處        │      │      │○元            │                  │        │                      │
├──┼─────────┼───┼───┼────────┼─────────┼────┼───────────┤
│ ５ │新竹區中小企業銀行│廖年祥│5.3.│三九二、七二八元│0000000    │乙○○  │東園工業社            │
│    │新豐辦事處        │      │      │                │                  │        │                      │
├──┼─────────┼───┼───┼────────┼─────────┼────┼───────────┤
│ ６ │新竹區中小企業銀行│廖年祥│5.16.│一、一五七、八九│0000000    │戊○○  │東園工業社            │
│    │新豐辦事處        │      │      │八元            │                  │        │                      │
├──┼─────────┼───┼───┼────────┼─────────┼────┼───────────┤
│ ７ │新竹區中小企業銀行│廖年祥│5.│九八六、一○二元│0000000    │戊○○  │東園工業社            │
│    │新豐辦事處        │      │      │                │                  │        │                      │
├──┼─────────┼───┼───┼────────┼─────────┼────┼───────────┤
│ ８ │中國農民銀行三民分│詹明政│4.│四二一、○八九元│0000000    │乙○○  │美亞製造廠股份有限公司│
│    │行                │      │      │                │                  │        │                      │
├──┼─────────┼───┼───┼────────┼─────────┼────┼───────────┤
│ ９ │萬泰商業銀行臺中分│醒豐公│3.│七七○、○○○元│0000000  │乙○○  │美亞製造廠股份有限公司│
│    │行                │司    │      │                │                  │        │                      │
└──┴─────────┴───┴───┴────────┴─────────┴────┴───────────┘
                                                                    Ｒ


司法院資訊處製作；財團法人民間司法改革基金會備份。
